臺灣高等法院刑事判決
109年度上訴字第2040號
上  訴  人  臺灣桃園地方檢察署檢察官
被      告  戴柏誠



上列上訴人因被告詐欺案件，不服臺灣桃園地方法院108年度訴
字第810號，中華民國109年3月26日第一審判決（起訴案號：臺
灣桃園地方檢察署106年度少連偵字第276號），提起上訴，本院
判決如下：
    主  文
原判決撤銷。
甲○○犯三人以上共同冒用政府機關及公務員名義詐欺取財未遂
罪，處有期徒刑拾月。
扣案SAMSUNG行動電話壹支（含門號〇○○○○○○○○○號SIM卡壹張）沒
收之。
    事  實
一、甲○○與梁○詠（民國00年0月0日生，所涉部分業經臺灣桃園
    地方法院〈下稱桃園地院〉少年法庭以106年度少調字第1429
    號裁定不付審理）、張○崴（89年8月31日生，所涉部分業經
    桃園地院少年法庭以106年度少調字第1429號裁定不付審理
    ）、吳○峻（89年7月22日生，所涉部分業經桃園地院少年法
    庭以106年度少護字第997號宣示付保護管束並為勞動服務）
    、李○坤（89年3月7日生，所涉部分已移送少年法庭審理）
    及其他真實姓名年籍資料不詳之人共組詐欺集團，由吳○峻
    吸收李○坤擔任取款車手，待真實姓名年籍不詳之詐欺團成
    員以電話詐騙被害人後，甲○○即將工作用行動電話、零用金
    透過梁○詠交付張○崴，再由張○崴轉交李○坤前往取款，取回
    之款項張○崴、吳○峻各可分得1％，李○坤可分得2％，餘款則
    交由甲○○、梁○詠與其他詐欺集團成員朋分花用。其等共同
    意圖為自己不法之所有，基於三人以上共同冒用政府機關及
    公務員名義詐欺取財之犯意聯絡，先由真實姓名年籍不詳之
    詐欺集團成員自105年11月25日下午4時許起，以電話與甲○○
    聯絡，假冒為「新北市警察局警官林志華」，向甲○○佯稱其
    所有玉山銀行帳戶遭盜用並已被領取新臺幣（下同）3萬元
    ，需交付玉山銀行存摺、印章、身分證、健保卡云云，欲取
    得甲○○所有之銀行存摺及印章後，進而提領該帳戶內款項。
    張○崴則於不詳時間、地點，自梁○詠處取得甲○○交付之SAMS
    UNG行動電話1支（含門號0000000000號SIM卡1張）、零用金
    1萬元後，於105年11月29日上午8時許，在桃園市中壢區錢
    櫃KTV旁之全家便利商店廁所內，將上開行動電話、零用金
    交付予李○坤，李○坤遂於同日依所持用之該行動電話指示，
    前往甲○○位在屏東縣○○鄉○○巷00號之住處，欲拿取銀行存摺
    、印章等物。嗣因甲○○並無玉山銀行之帳戶，察覺有異，報
    警處理，由警方在場等候，於同日下午2時許，李○坤在甲○○
    住處外徘徊時，為警當場逮捕而未得逞，並扣得SAMSUNG行
    動電話1支（含門號0000000000號SIM卡1張）、現金495元、
    高鐵車票1張，始知上情。
二、案經新竹縣警察局移送臺灣桃園地方檢察署（下稱桃園地檢
    署）檢察官偵查後起訴。
    理  由
壹、證據能力方面：
一、按被告以外之人於審判外之言詞或書面陳述，除法律另有規
    定者外，不得作為證據。又被告以外之人於審判外之陳述，
    雖不符合刑事訴訟法第159條之1至第159條之4之規定，但經
    當事人於審判程序同意作為證據，法院審酌該言詞陳述或書
    面陳述作成時之情況，認為適當者，亦得為證據；當事人、
    代理人或辯護人於法院調查證據時，知有刑事訴訟法第159
    條第1項不得作為證據之情形，而未於言詞辯論終結前聲明
    異議者，視為有前項之同意，刑事訴訟法第159條第1項及第
    159條之5分別定有明文。本判決下列所引用被告甲○○以外之
    人於審判外之陳述，雖屬傳聞證據，惟檢察官及被告於本院
    審理迄至言詞辯論終結前均未聲明異議，本院審酌上開證據
    資料製作時之情況，尚無違法不當及證明力明顯過低之瑕疵
    ，且與本案待證事實間具有相當關聯性，亦認為以之作為證
    據應屬適當，依刑事訴訟法第159條之5規定，認前揭證據資
    料均有證據能力，先予敘明。
二、至於本判決所引用之非供述證據部分，與本案均有關連性，
    亦無證據證明係實施刑事訴訟程序之公務員以不法方式所取
    得，依刑事訴訟法第158條之4之反面解釋，當有證據能力，
    復於本院審理時，提示並告以要旨，使檢察官、被告充分表
    示意見，自得為證據使用。
貳、實體方面：
一、訊據被告矢口否認有何三人以上共同冒用政府機關及公務員
    名義詐欺取財未遂之犯行，辯稱：我並沒有交付行動電話及
    現金給他人，沒有參與本件詐欺案件云云。經查：
  ㈠真實姓名年籍不詳之詐欺集團成員自105年11月25日下午4時
    許起，以電話與被害人甲○○聯絡，假冒為「新北市警察局警
    官林志華」，向被害人佯稱其所有玉山銀行帳戶遭盜用並已
    被領取3萬元，需交付玉山銀行存摺、印章、身分證、健保
    卡云云；李○坤於105年11月29日上午8時許，在桃園市中壢
    區錢櫃KTV旁之全家便利商店廁所內，取得SAMSUNG行動電話
    1支（含門號0000000000號SIM卡1張）及零用金1萬元後，於
    同日依所持用之行動電話指示，前往被害人位在屏東縣○○鄉
    ○○巷00號之住處，欲拿取銀行存摺、印章等物，嗣於同日下
    午2時許，李○坤在被害人住處外徘徊時，為警當場逮捕而未
    得逞，並扣得SAMSUNG行動電話1支（含門號0000000000號SI
    M卡1張）、現金495元、高鐵車票1張等情，業據證人即被害
    人指證明確，且經證人即被害人女婿華泉如、證人李○坤證
    述在卷（見桃園地檢署106年度少連偵字第276號卷〈下稱少
    連偵字卷〉第77頁至第79頁、第57頁至第59頁、第62頁至第6
    3頁、第66頁至第67頁、第108頁正反面），復有屏東縣政府
    警察局屏東分局搜索扣押筆錄與扣押物品目錄表、扣案物品
    照片附卷可憑（見少連偵字卷第88頁至第94頁），此情堪信
    為真實。
　㈡依證人李○坤於警詢時證稱：門號0000000000號行動電話1支
    、現金1萬元，是一名微信代號笑臉圖形的不詳姓名男子於1
    05年11月29日早上，在桃園市中央東路的一家全家超商交給
    我的，行動電話是要詐騙被害人聯繫用的，現金1萬元做為
    車資跟零用錢，就是該名男子派我至屏東詐騙取款，105年1
    1月29日上午11時10分自桃園發車至左營之高鐵票1張是我購
    買的，扣案495元是1萬元零用金剩餘的錢，我到達屏東縣長
    治鄉後，有一個男子打電話到上開手機告訴我地址，我使用
    上開公機時，有兩個人跟我聯絡，我都稱呼為哥哥，其中一
    個就是微信笑臉代號不詳姓名的男子即車手頭，車手頭告訴
    我取得財物的百分之2為報酬。我於105年11月27日先在微信
    認識暱稱野獸的男子，我不知道他的真實姓名，後來受介紹
    微笑臉圖形的男子給我認識，再由微笑臉圖形的男子跟我說
    明這次去屏東的作案手法，微笑臉圖形的男子應該就是犯罪
    嫌疑人指認紀錄表編號5之男子，野獸跟微笑臉圖形的男子
    應該都是車手頭等語（見少連偵字卷第57頁至第58頁、第61
    頁至第62頁、第66頁反面至第67頁）；於偵查時證述：105
    年11月29日下午2時，我在屏東縣長治鄉因擔任車手遭警察
    查獲，身上被查扣之行動電話是一個微信代號笑臉圖形的男
    子於105年11月29日早上8點，在中壢錢櫃KTV附近的全家便
    利商店交給我的，他另外給我1萬元當作車資跟零用金，警
    詢時我有指認編號5的男子就是笑臉圖形的男子，編號4就是
    綽號野獸的男子等語（見少連偵字卷第108頁正反面），佐
    以證人吳○峻證稱：我是將李○坤介紹給張○崴等語（見少連
    偵字卷第42頁、第113頁反面）及卷附指認犯罪嫌疑人紀錄
    表編號5與真實姓名年籍資料對照表所示編號5為「張○崴」
    ，及指認犯罪嫌疑人紀錄表編號4與「Jun Feng Wu」之臉書
    資料（見少連偵字卷第68頁至第69頁、第71頁至第72頁），
    可知李○坤係先於通訊軟體微信中認識綽號野獸之男子即吳○
    峻後，再經由吳○峻之介紹，認識微信中代號笑臉圖形之男
    子即張○崴，而105年11月29日上午8時許，在桃園市中壢區
    錢櫃KTV旁之全家便利商店內，交付前開行動電話1支與零用
    金1萬元予李○坤，告以可分得取款金額百分之2之報酬，並
    指派其前往被害人屏東縣長治鄉住處者，為張○崴無訛。
　㈢又依證人張○崴如下之證詞：　
　⒈於警詢時證稱：吳○峻介紹李○坤給梁○詠，我與吳○峻是幫梁○
    詠拿工作手機跟交通費用1萬元給李○坤，是梁○詠叫我與吳○
    峻擔任詐欺集團車手頭之角色，我們三人屬同一詐欺集團成
    員，是105年8月左右加入的等語（見少連偵字卷第25頁反面
    至第26頁反面）。　
　⒉於偵查時證述：李○坤這個車手是吳○峻介紹給我的，我有於1
    05年11月29日，在中壢錢櫃KTV旁邊全家超商廁所內，交付
    聯絡用的手機跟1萬元零用金給李○坤，我的上手是被告，叫
    李○坤去拿錢是幫被告找的，我在警詢中說是梁○詠指示我跟
    吳○峻擔任車手頭角色，應該也不算是梁○詠指示，梁○詠不
    是我們兩個的上手，梁○詠是我治平高中的同學，也認識被
    告，是梁○詠跟我說被告有在做詐騙，是被告自己來找我們
    的，我們也是直接對到被告，不是對到梁○詠，工作機是被
    告給我的，我把手機連同SIM卡一起交給李○坤，車手如果取
    款成功，我可以分1％等語（見少連偵字卷第114頁正反面）
    。
　⒊於原審審理時證稱：我是因為剪頭髮認識被告，我記得我有
    於105年11月29日早上8時，在中壢錢櫃旁邊的全家超商廁所
    內，拿工作機跟現金1萬元給李○坤那個車手，不是被告拿給
    我的，是梁○詠拿給我的，被告有問過我幫他找車手的事情
    ，但我沒有去找，李○坤這個車手不是我找的，我於偵查中
    說是被告要我幫他找車手李○坤是實話，我在檢察官那邊說
    的都是事實等語（見桃園地院108年度訴字第810號卷〈下稱
    訴字卷〉二第96頁至第99頁）。
　⒋於本院審理時證述：李○坤於105年11月29日下午2時，在屏東
    縣長治鄉擔任車手被抓，沒有取到款項一案，是我跟吳○峻
    要李○坤去的，我忘記車手李○坤是誰介紹給我的，我於偵查
    中說是吳○峻介紹的是實在的，我的上手是被告，我於警詢
    時說梁○詠是我們的上手，是因為那時候梁○詠拿作案手機、
    錢給我跟我朋友，我交給李○坤，所以我才說我的直接上手
    是梁○詠，我的上面是梁○詠，梁○詠的上面是被告，如果李○
    坤有拿到錢，由我交給梁○詠，再由梁○詠交給被告等語（見
    本院卷第131頁至第135頁）。　
　⒌固可見證人張○崴對於究係何人交付前開行動電話1支及現金1
    萬元，要其轉交予李○坤？其在詐欺集團之上手究係何人？
    之陳述有前後不一之情，惟其於本院審理時已明確陳述係由
    吳○峻介紹車手李○坤給其認識，其上手為梁○詠，係梁○詠交
    付本案行動電話1支及現金1萬元，由其轉交給車手李○坤，
    但被告為梁○詠之上手，如車手取款成功，其將款項交給梁○
    詠後，梁○詠會再轉交給被告。
　㈣再依證人吳○峻如下之證詞：
　⒈於警詢時證述：張○崴將工作手機及現金1萬元交付給李○坤時
    我不在場，但因為張○崴是車手頭，所以我有將李○坤介紹給
    張○崴，我在詐欺集團內就是擔任介紹車手給集團的角色，
    車手外出以假檢察官詐騙所得的百分之1就是我的獲利，我
    與張○崴係受梁○詠的指示擔任詐欺集團車手頭角色，至於梁
    ○詠與何人接洽我不知情等語（見少連偵字卷第41頁反面至
    第42頁反面）。
　⒉於偵查時證稱：我的上手是被告，我跟被告是剪頭髮認識的
    ，105年11月29日給李○坤手機跟現金時我不在場，我只有介
    紹李○坤給張○崴認識，如果李○坤有拿到錢，我可以抽百分
    之1，除了李○坤外，我還有幫被告找過其他車手，我不知道
    車手的名字，就是從網咖找，105年11月29日車手李○坤在屏
    東取款被抓這件事，是被告指示跟介紹的等語（見少連偵字
    卷第113頁反面、第114頁反面）。
　⒊於原審審理時證述：我跟朋友去理髮廳的時候認識被告，本
    件案發時我的角色是幫忙找車手，我把李○坤介紹給張○崴認
    識就是叫張○崴吸收他當車手，找李○坤當車手的這整個案件
    跟被告沒有關係，被告沒有叫我找車手，（後改稱）我之前
    在檢察官訊問時說被告是我上手這件事屬實，現在因為時間
    久遠，可能無法想起來，我是為張○崴找李○坤擔任取款車手
    ，我知道張○崴的上手是被告，所以我是為被告找李○坤擔任
    取款車手，一開始我在警詢時說是梁○詠，是不願意講出被
    告，到了檢察官時我想交代清楚，才說出被告是我的上手，
    （後又改稱）是梁○詠要求張○崴找我去找車手，我不知道梁
    ○詠跟被告是什麼關係等語（見訴字卷二第頁91至第94頁）
    。
　⒋於本院審理時證稱：朋友都會去被告那邊剪頭髮，所以認識
    被告，梁○詠是我的高中同學，我當時擔任詐欺集團成員，
    我的上手是梁○詠，梁○詠的上面是被告，105年11月29日我
    跟張○崴隸屬同一個詐欺集團，我忘記我是怎麼介紹李○坤給
    張○崴的，我現在確認被告是我的上手等語（見本院卷第124
    頁至第127頁）。
　⒌雖可見證人吳○峻對於其在詐欺集團之上手究係何人？之陳述
    前後反覆，然其於本院審理時亦已明確陳述其上手為梁○詠
    ，被告則為梁○詠之上手，此節核與證人張○崴於本院審理時
    所證之詞相符，應堪採信。
　㈤此外，依證人梁○詠於警詢時證稱：105年11月29日是張○崴拿
    工作手機跟交通費給李○坤，門號0000000000號行動電話自1
    05年10月20日起至105年11月29日止均用於電信詐欺犯罪之
    用，該工作手機及每次犯案車手之交通費用都是被告給我的
    ，張○崴、吳○峻是我治平高中的同學，被告是我找朋友洗頭
    認識的，李○坤我不認識，是被告找我加入詐欺集團，我於1
    05年9月加入，我與被告、張○崴、吳○峻、李○坤都是同一個
    車手集團，我的上游是被告，我大部分的報酬都是臨櫃取款
    所獲得，車手交付給我的詐欺得手案件約5、6次等語（見少
    連偵字卷第15頁反面至第17頁反面）；於本院審理時證述：
    我於警詢時所述實在，我跟被告是剪頭髮認識的，105年11
    月29日這次的上手應該是被告等語（見本院卷第129頁），
    益徵被告與梁○詠、張○崴、吳○峻、李○坤屬同一詐欺集團之
    成員，除張○崴、吳○峻擔任車手頭，李○坤擔任車手外，梁○
    詠亦曾參與臨櫃取款或收受車手交付詐欺得手款項之行為，
    被告則屬梁○詠之上手，負責提供犯案時之行動電話及現金
    。　　　　　　　
　㈥綜此，依上開各該證人之證詞，可知被告於李○坤於105年11
    月29日南下至被害人位於屏東縣長治鄉之住處取款未果時，
    與梁○詠、張○崴、吳○峻、李○坤係屬同一詐欺集團之成員，
    負責提供前開行動電話1支與現金1萬元予梁○詠，由梁○詠交
    由張○崴於同日上午8時許，在桃園市中壢區錢櫃KTV旁之全
    家便利商店廁所內，轉交予吳○峻介紹之車手李○坤，被告與
    梁○詠、張○崴、吳○峻、李○坤及其他真實姓名年籍資料不詳
    之詐欺集團成員間，自具有意圖為自己不法之所有，基於三
    人以上共同冒用政府機關及公務員名義詐欺取財之犯意聯絡
    及行為分擔甚明。至本院雖於審理時當庭勘驗另案被告所有
    扣案之IPHONE行動電話後，製作其內通話紀錄與通訊軟體、
    聊天紀錄均自106年起，無105年之任何紀錄等內容之勘驗筆
    錄在卷（見本院卷第120頁）；然被告既自承該行動電話係
    於106年間參加詐欺集團用來聯絡車手之工作機（見本院卷
    第120頁），本難認與105年11月間之本案事實有關，況被告
    所使用之行動電話不只一支，此由另案尚扣得被告所有HTC
    行動電話一節可證，自難僅因前開IPHONE行動電話內無被告
    於105年間與他人之通訊紀錄，逕認其確無參與本案之犯行
    。是被告徒以前詞置辯，並不足取。本案事證明確，被告犯
    行已堪認定，自應依法論科。
二、論罪科刑部分：　　　
  ㈠核被告所為，係犯刑法第339條之4第2項、第1項第1款、第2
    款之三人以上共同冒用政府機關及公務員名義詐欺取財未遂
    罪。
　㈡被告與上開詐欺集團成員間，有犯意聯絡及行為分擔，應論
    以共同正犯。
　㈢又梁○詠、張○崴、吳○峻、李○坤於行為時雖均係未滿18歲之
    少年，然被告並不認識李○坤，梁○詠、張○崴、吳○峻均係經
    由剪髮認識被告，業據渠等證述如前，證人張○崴復於原審
    審理時證稱：被告沒有問過我年紀等語（見訴字卷二第99頁
    ）；證人吳○峻則於原審審理時證述：被告不知道我的年紀
    ，我沒有跟被告講過等語（見訴字卷二第99頁至第100頁）
    ，則在卷內無其餘積極事證可證明被告明知梁○詠、張○崴、
    吳○峻、李○坤於行為時之實際年齡之情形下，依罪疑有利於
    被告之原則，即不依兒童及少年福利與權益保障法第112條
    第1項之規定，加重其刑。
　㈣被告雖已著手詐欺取財行為之實行，但因被害人已察覺有異
    報警，經警埋伏當場查獲，而未能得逞，為未遂犯，依刑法
    第25條第2項之規定，減輕其刑。　
　㈤原審以證人張○崴、吳○峻究係依被告或梁○詠之指示吸收李○
    坤擔任詐欺集團取款車手，並交付行動電話及零用金一節之
    陳述有重大瑕疵，且卷內查無積極證據認定被告有參與本件
    詐欺取財之犯行為由，遽為被告無罪之諭知，尚有未洽。檢
    察官上訴指摘原判決諭知無罪不當，請求撤銷改判，為有理
    由，自應由本院予以撤銷改判。
　㈥爰審酌被告於行為時為年約21歲之成年人，正值青壯，竟不
    思循正途賺取金錢，牟取財物，反與詐欺集團成員共同為本
    件加重詐欺取財之犯行，所為自屬非是，幸被害人發覺有異
    ，報警處理，始未造成被害人受有實質上之損害，然其犯後
    卻矯卸其詞，未見悔悟之意，兼衡其自陳高中畢業，與母親
    同住，先前從事美髮行業（見本院卷第121頁）等一切情狀
    ，量處如主文所示之刑，以示懲儆。
　㈦按供犯罪所用、犯罪預備之物或犯罪所生之物，屬於犯罪行
    為人者，得沒收之，刑法第38條第2項前段定有明文。又刑
    法之沒收，乃獨立於刑罰及保安處分以外之法律效果，非屬
    刑罰之從刑。不論係違禁物、供犯罪所用、犯罪預備之物、
    犯罪所生之物及犯罪所得，均可為沒收之標的。沒收之作用
    ，乃存於犯罪事實或不法事實中禁制物之剝奪，不以有刑事
    責任為必要，而以應剝奪之標的（物或不法利益）為對象，
    『應剝奪標的之所在，即為沒收之所在』。於數人共同犯罪時
    ，上開違禁物、供犯罪所用、犯罪預備之物或犯罪所生之物
    ，究應如何諭知沒收，已不能依共同正犯責任共同原則，附
    屬於刑罰而為相同之諭知，而應依立法目的、沒收標的之性
    質及其存在狀態，為不同之處理」，及「倘該得沒收的供犯
    罪所用之物，係屬共同犯罪行為人（本人）者，無論其人是
    否為共同被告，仍得僅在被告本人之刑事訴訟程序中為調查
    、辯論、審判，然後依刑法第38條第2項前段或其相關特別
    規定（例如毒品危害防制條例第19條第1項），宣告沒收，
    尚無開啟第三人參與沒收程序之必要（最高法院107年度台
    上字第2697號判決、同院106年度台上字第1778號判決意旨
    參照）。扣案SAMSUNG行動電話1支（含門號0000000000號SI
    M卡1張）（見少年偵字卷第91頁），係由被告提供，復經由
    梁○詠、張○崴轉交予車手李○坤，是要詐騙被害人聯繫用的
    ，已經證人李○坤、張○崴證述如前，為供本案犯罪所用之物
    ，爰依刑法第38條第2項前段之規定，併予宣告沒收之。至
    扣案現金495元，經證人李○坤證稱係被告經由梁○詠、張○崴
    轉交之車資及零用金1萬元所剩餘之金額，已非屬被告所有
    之物，高鐵車票1張則係李○坤用零用金1萬元所購買，亦非
    屬被告所有，且因已逾期而不具有刑法上之重要性，即均不
    併予宣告沒收。
據上論斷，應依刑事訴訟法第369條第1項前段、第364條、第299
條第1項前段，判決如主文。
本案經檢察官李家豪提起公訴，檢察官陳嘉義提起上訴，檢察官
李進榮到庭執行職務。
中　　華　　民　　國　　109 　年　　9 　　月　　16　　日
                  刑事第四庭  審判長法　官  陳筱珮
                                    法　官  邱滋杉
                                    法　官  羅郁婷
以上正本證明與原本無異。
如不服本判決，應於收受送達後20日內向本院提出上訴書狀，其
未敘述上訴之理由者並得於提起上訴後20日內向本院補提理由書
（均須按他造當事人之人數附繕本）「切勿逕送上級法院」。
                                    書記官  蔡易霖
中　　華　　民　　國　　109 　年　　9 　　月　　16　　日
附錄：本案論罪科刑法條全文　
中華民國刑法第339條之4
犯第339條詐欺罪而有下列情形之一者，處1年以上7年以下有期
徒刑，得併科1百萬元以下罰金：
一、冒用政府機關或公務員名義犯之。
二、三人以上共同犯之。
三、以廣播電視、電子通訊、網際網路或其他媒體等傳播工具，
    對公眾散布而犯之。
前項之未遂犯罰之。